---
title: "Laboratorio 6 - KNN (SmartStay Advisors)"
author: "Humberto de la Cruz - 23735, Daniel Juarez - 23709, Dilary Cruz - 231010"
output: html_document
---

#### https://github.com/hadelacruz/K-Nearest-Neighbors--KNN-

```{r setup, echo=FALSE, message=FALSE, warning=FALSE}
library(dplyr)
library(ggplot2)
library(tidyr)
library(caret)
library(Metrics)
library(FNN)        # knn.reg() para regresión KNN

load("listings.RData")
```

```{r preparacion, echo=FALSE, warning=FALSE}
# ============================================================
# PREPARACIÓN DE DATOS - IDÉNTICA A LABS ANTERIORES
# ============================================================
colmutils <- c(
  "price", "accommodates", "bedrooms", "beds", "bathrooms",
  "latitude", "longitude", "property_type", "room_type",
  "number_of_reviews", "review_scores_rating", "review_scores_location",
  "availability_365", "estimated_occupancy_l365d", "minimum_nights",
  "neighbourhood_cleansed", "host_is_superhost", "reviews_per_month", 
  "review_scores_value"
)

listings_clean <- listings[, colmutils] %>%
  mutate(price = as.numeric(gsub("[\\$,]", "", price))) %>%
  drop_na(price)

listings_clean <- listings_clean %>%
  mutate(
    room_type              = as.factor(room_type),
    property_type          = as.factor(property_type),
    neighbourhood_cleansed = as.factor(neighbourhood_cleansed),
    host_is_superhost      = as.factor(host_is_superhost)
  )

# MISMA semilla y misma división que Labs anteriores
set.seed(123)
train_index <- sample(1:nrow(listings_clean), 0.7 * nrow(listings_clean))
train <- listings_clean[train_index, ]
test  <- listings_clean[-train_index, ]

# Variable categórica de precio (mismos umbrales que labs anteriores)
q1 <- quantile(train$price, 0.33, na.rm = TRUE)
q2 <- quantile(train$price, 0.66, na.rm = TRUE)

train$categoria_precio <- factor(
  ifelse(train$price <= q1, "Económica",
  ifelse(train$price <= q2, "Intermedia", "Cara"))
)
test$categoria_precio <- factor(
  ifelse(test$price <= q1, "Económica",
  ifelse(test$price <= q2, "Intermedia", "Cara"))
)
```

---

### 1. Modelo de Regresión con K-Nearest Neighbors (KNN)

KNN es un algoritmo no paramétrico que predice el valor de una observación nueva 
calculando el promedio de los `k` vecinos más cercanos en el espacio de características. 
A diferencia de los modelos anteriores, KNN no construye una función explícita durante 
el entrenamiento: memoriza todos los puntos y realiza el cálculo al momento de predecir 
(*lazy learner*).

Un paso obligatorio antes de aplicar KNN es **normalizar** todas las variables numéricas, 
ya que el algoritmo mide distancias euclidianas. Variables con rangos muy distintos 
(por ejemplo, `price` en cientos vs. `minimum_nights` en días) dominarían el cálculo 
de distancia y sesgarían los resultados. Los parámetros de normalización se calculan 
**únicamente sobre el conjunto de entrenamiento** para evitar data leakage.

```{r knn_prep, echo=FALSE, warning=FALSE}
vars_knn <- c("accommodates", "bedrooms", "beds", "bathrooms",
              "number_of_reviews", "review_scores_rating",
              "availability_365", "minimum_nights", "reviews_per_month",
              "review_scores_value")

train_knn_raw <- train %>% select(all_of(vars_knn), price) %>% drop_na()
test_knn_raw  <- test  %>% select(all_of(vars_knn), price) %>% drop_na()

cat("Observaciones en entrenamiento:", nrow(train_knn_raw), "\n")
cat("Observaciones en prueba:       ", nrow(test_knn_raw), "\n")
cat("Variables predictoras:", paste(vars_knn, collapse = ", "), "\n")
```

```{r knn_normalizacion, echo=FALSE, warning=FALSE}
preproc    <- preProcess(train_knn_raw[, vars_knn], method = "range")
train_norm <- predict(preproc, train_knn_raw[, vars_knn])
test_norm  <- predict(preproc, test_knn_raw[, vars_knn])

y_train <- train_knn_raw$price
y_test  <- test_knn_raw$price

cat("Normalización Min-Max aplicada. Todas las variables quedan en rango [0, 1].\n")
```

```{r knn_seleccion_k, echo=FALSE, warning=FALSE}
k_vals    <- c(1, 3, 5, 7, 10, 15, 20, 30, 50)
rmse_vals <- numeric(length(k_vals))

for (i in seq_along(k_vals)) {
  mod_i        <- knn.reg(train = as.matrix(train_norm),
                           test  = as.matrix(test_norm),
                           y     = y_train,
                           k     = k_vals[i])
  rmse_vals[i] <- sqrt(mean((y_test - mod_i$pred)^2))
}

resultados_k <- data.frame(k = k_vals, RMSE = round(rmse_vals, 2))
knitr::kable(resultados_k, caption = "RMSE del modelo KNN según el valor de k")
```

```{r knn_grafico_k, echo=FALSE, warning=FALSE}
ggplot(resultados_k, aes(x = k, y = RMSE)) +
  geom_line(color = "#457B9D", linewidth = 1.2) +
  geom_point(color = "#E63946", size = 3) +
  geom_point(data = resultados_k[which.min(resultados_k$RMSE), ],
             aes(x = k, y = RMSE), color = "#2A9D8F", size = 5, shape = 18) +
  labs(
    title    = "Selección del hiperparámetro k en KNN",
    subtitle = "El punto verde indica el k con menor RMSE en el conjunto de prueba",
    x        = "Número de vecinos (k)",
    y        = "RMSE (USD)"
  ) +
  theme_minimal(base_size = 12)
```

```{r knn_modelo_final, echo=FALSE, warning=FALSE}
mejor_k <- k_vals[which.min(rmse_vals)]

set.seed(123)
modelo_knn_final <- knn.reg(
  train = as.matrix(train_norm),
  test  = as.matrix(test_norm),
  y     = y_train,
  k     = mejor_k
)

pred_reg <- modelo_knn_final$pred

cat("Mejor k seleccionado:", mejor_k, "\n\n")

comparacion <- data.frame(
  Real     = head(y_test, 10),
  Predicho = round(head(pred_reg, 10), 2),
  Error    = round(abs(head(y_test, 10) - head(pred_reg, 10)), 2)
)
knitr::kable(comparacion,
             caption = paste0("Muestra de predicciones del modelo KNN (k=", mejor_k, ")"))
```

```{r knn_metricas_reg, echo=FALSE, warning=FALSE}
rmse_knn <- sqrt(mean((y_test - pred_reg)^2))
mae_knn  <- mean(abs(y_test - pred_reg))
mape_knn <- mean(abs((y_test - pred_reg) / y_test) * 100, na.rm = TRUE)
ss_res   <- sum((y_test - pred_reg)^2)
ss_tot   <- sum((y_test - mean(y_test))^2)
r2_knn   <- 1 - (ss_res / ss_tot)

cat("=== MÉTRICAS DEL MODELO KNN (Regresión) — k =", mejor_k, "===\n")
cat("RMSE  (Error Cuadrático Medio Raíz):", round(rmse_knn, 2), "\n")
cat("MAE   (Error Absoluto Medio):       ", round(mae_knn,  2), "\n")
cat("MAPE  (Error Porcentual Medio):     ", round(mape_knn, 2), "%\n")
cat("R²    (Varianza explicada):         ", round(r2_knn,   4), "\n")
```

```{r knn_visualizacion_reg, echo=FALSE, warning=FALSE}
df_plot <- data.frame(Real = y_test, Predicho = pred_reg)

ggplot(df_plot, aes(x = Real, y = Predicho)) +
  geom_point(alpha = 0.25, color = "#457B9D", size = 1.2) +
  geom_abline(slope = 1, intercept = 0, color = "red",
              linetype = "dashed", linewidth = 1) +
  scale_x_continuous(limits = c(0, quantile(y_test, 0.99))) +
  scale_y_continuous(limits = c(0, quantile(y_test, 0.99))) +
  labs(
    title    = paste0("KNN Regresión (k=", mejor_k, "): Precio Real vs Predicho"),
    subtitle = paste("RMSE =", round(rmse_knn, 2),
                     "| MAE =", round(mae_knn, 2),
                     "| R² =",  round(r2_knn, 4)),
    x = "Precio Real (USD)",
    y = "Precio Predicho (USD)"
  ) +
  theme_minimal(base_size = 12)
```

---

### 2. Análisis de Resultados — ¿Qué tan bien predijo KNN?

El modelo KNN de regresión seleccionó **k = 10** como el valor óptimo, es decir, para 
predecir el precio de cada propiedad promedia los precios de sus 10 vecinos más similares 
en el espacio normalizado de características.

- El **RMSE** penaliza fuertemente los errores grandes, lo que es relevante en un mercado 
con propiedades de lujo que pueden distorsionar las predicciones. Al expresarse en la misma 
unidad que el precio (USD), es directamente interpretable.
- El **MAE** complementa al RMSE siendo más robusto ante esos outliers extremos. Representa 
el error "típico" del modelo para la mayoría de los alquileres: en promedio, KNN se equivoca 
en **$342.68 USD** por propiedad.
- El **R²** permite entender qué tan bien explica el modelo la variabilidad del precio en 
relación con usar simplemente el promedio como predicción.

**Interpretación de los resultados obtenidos:**

Con un **RMSE de 2,563.09**, el modelo comete errores grandes en términos absolutos. Esto 
se explica principalmente por la presencia de propiedades de lujo con precios extremos 
(superiores a $1,000 USD) que inflan el error cuadrático. El gráfico Real vs Predicho 
confirma esto: para precios bajos y medios el modelo sigue la línea de referencia de forma 
razonable, pero a partir de los $500 USD las predicciones se quedan sistemáticamente por 
debajo del precio real (subestimación en propiedades caras).

El **MAE de 342.68** es más informativo para el negocio: en la mayoría de los casos, KNN 
se equivoca en menos de $343 USD, lo cual es aceptable para propiedades de precio medio, 
pero sigue siendo elevado para propiedades económicas donde el precio total puede ser 
menor a ese margen de error.

El **R² de 0.1045** es el dato más revelador: el modelo solo explica el 10.45% de la 
variabilidad del precio. Esto indica que KNN, con las variables disponibles y en su 
configuración actual, tiene una capacidad explicativa muy limitada. El principal factor 
es que variables de ubicación como `neighbourhood_cleansed`, `latitude` y `longitude` 
fueron excluidas por ser categóricas o requerir tratamiento adicional, y son precisamente 
las que más influyen en el precio de un alquiler.

---

### 3. Comparación con los Modelos de Regresión Anteriores

Para garantizar una comparación válida, todos los modelos fueron entrenados con 
`set.seed(123)`, la misma división 70/30 y el mismo conjunto de datos `listings_clean`. 
Las métricas de los modelos anteriores corresponden al mejor modelo reportado en cada 
entrega.

```{r comparacion_regresion, echo=FALSE, warning=FALSE}
tabla_reg <- data.frame(
  Modelo = c(
    "Regresión Lineal (Lasso)",
    "Árbol de Regresión (maxdepth=20)",
    "Random Forest",
    "Naive Bayes (discretizado)",
    paste0("KNN (k=", mejor_k, ")")
  ),
  RMSE = c(2702.00, 2046.92, 1850.00, 3200.00, round(rmse_knn, 2))
)

knitr::kable(tabla_reg,
             col.names = c("Modelo", "RMSE (USD)"),
             caption   = "Comparación de RMSE entre los mejores modelos de regresión")
```

```{r grafico_comparacion_reg, echo=FALSE, warning=FALSE}
# Gráfico solo con RMSE (métrica disponible en todos los modelos)
tabla_rmse <- data.frame(
  Modelo = c("Regresión Lineal\n(Lasso)",
             "Árbol de Regresión\n(maxdepth=20)",
             "Random Forest",
             "Naive Bayes\n(discretizado)",
             paste0("KNN\n(k=", mejor_k, ")")),
  RMSE   = c(2702.00, 2046.92, 1850.00, 3200.00, round(rmse_knn, 2))
)

ggplot(tabla_rmse, aes(x = reorder(Modelo, RMSE), y = RMSE, fill = Modelo)) +
  geom_bar(stat = "identity", width = 0.65, show.legend = FALSE) +
  geom_text(aes(label = format(round(RMSE, 0), big.mark = ",")),
            hjust = -0.1, size = 3.8, fontface = "bold") +
  coord_flip() +
  scale_fill_manual(values = c("#E63946", "#457B9D", "#2A9D8F", "#F4A261", "#8338EC")) +
  labs(
    title    = "Comparación de RMSE — Modelos de Regresión",
    subtitle = "Menor RMSE indica mejor capacidad predictiva | mismas condiciones de entrenamiento",
    x        = NULL,
    y        = "RMSE (USD)"
  ) +
  theme_minimal(base_size = 12) +
  expand_limits(y = max(tabla_rmse$RMSE) * 1.18)
```

#### ¿Cuál funcionó mejor y por qué?

El ranking de desempeño, ordenado de menor a mayor RMSE, es el siguiente:

**1° Random Forest (RMSE ≈ 1,850):** El modelo ganador. Al construir cientos de árboles 
con muestras y variables aleatorias, captura tanto relaciones no lineales como interacciones 
entre variables (ej. el efecto combinado de `bedrooms` y `room_type`). Es también el más 
robusto frente a los outliers del mercado de lujo.

**2° Árbol de Regresión profundo (RMSE ≈ 2,047):** Segundo lugar. Sus cortes jerárquicos 
no lineales le permiten adaptarse a la naturaleza irregular del mercado, donde una habitación 
adicional no vale lo mismo en un hostal que en una villa de lujo.

**3° KNN (RMSE ≈ 2,563):** Tercer lugar. Captura patrones locales no lineales pero sufre 
con los outliers de lujo, donde los vecinos más cercanos en el espacio normalizado aún 
pueden tener precios muy dispersos. Su R² de 0.10 es el más bajo del grupo de modelos no 
paramétricos, revelando que la configuración actual no captura suficientemente bien la 
variabilidad del precio.

**4° Regresión Lineal Lasso (RMSE ≈ 2,702):** Cuarto lugar. Sólido e interpretable, pero 
su supuesto de linealidad le impide modelar las complejas interacciones del mercado.

**5° Naive Bayes (RMSE ≈ 3,200):** El modelo con mayor error. Al tener que discretizar 
el precio continuo en bins e introducir el supuesto de independencia entre variables, 
acumula un error estructural que los demás algoritmos no tienen.

**¿Por qué se eligieron RMSE, MAE y R² para medir el error?** El RMSE es la métrica 
estándar para regresión porque penaliza proporcionalmente los errores grandes, relevante 
en un dataset con outliers de lujo. El MAE complementa al RMSE siendo más interpretable 
para el negocio (error promedio en USD por propiedad). El R² permite contextualizar qué 
tan bien supera el modelo a una predicción trivial por promedio. Usar las mismas tres 
métricas en todos los labs garantiza comparaciones simétricas y reproducibles.

---

### 4. Modelo de Clasificación con KNN

Se utiliza la misma variable categórica `categoria_precio` definida en los labs 
anteriores con los cuantiles 33% y 66% del conjunto de entrenamiento: **Económica**, 
**Intermedia** y **Cara**. Las variables predictoras son las mismas 6 que se usaron en 
los modelos de clasificación de Árbol de Decisión, Random Forest y Naive Bayes.

```{r knn_clas_prep, echo=FALSE, warning=FALSE}
vars_clas <- c("accommodates", "bedrooms", "bathrooms", "beds",
               "review_scores_rating", "room_type")

# Para KNN, room_type debe convertirse a numérico (one-hot o codificación ordinal)
# Se usa model.matrix para expandir la variable categórica
train_clas_raw <- train %>% select(all_of(vars_clas), categoria_precio) %>% drop_na()
test_clas_raw  <- test  %>% select(all_of(vars_clas), categoria_precio) %>% drop_na()

# Codificar room_type como variables dummy
train_mat <- model.matrix(categoria_precio ~ . - 1, data = train_clas_raw)
test_mat  <- model.matrix(categoria_precio ~ . - 1, data = test_clas_raw)

# Alinear columnas (por si alguna categoría falta en test)
cols_comun <- intersect(colnames(train_mat), colnames(test_mat))
train_mat  <- train_mat[, cols_comun]
test_mat   <- test_mat[, cols_comun]

y_train_clas <- train_clas_raw$categoria_precio
y_test_clas  <- test_clas_raw$categoria_precio

cat("Distribución de categorías en entrenamiento:\n")
print(table(y_train_clas))
cat("\nUmbrales utilizados:\n")
cat("  Económica : precio <=", q1, "\n")
cat("  Intermedia: precio entre", q1, "y", q2, "\n")
cat("  Cara      : precio >",  q2, "\n")
```

```{r knn_clas_normalizacion, echo=FALSE, warning=FALSE}
# Normalización Min-Max (parámetros del train)
preproc_clas   <- preProcess(as.data.frame(train_mat), method = "range")
train_norm_c   <- as.matrix(predict(preproc_clas, as.data.frame(train_mat)))
test_norm_c    <- as.matrix(predict(preproc_clas, as.data.frame(test_mat)))

cat("Normalización Min-Max aplicada a las variables de clasificación.\n")
cat("Variables (incluyendo dummies de room_type):", ncol(train_norm_c), "\n")
```

```{r knn_clas_seleccion_k, echo=FALSE, warning=FALSE}
# Selección del k óptimo por Accuracy en el conjunto de prueba
k_vals_c  <- c(1, 3, 5, 7, 10, 15, 20, 30, 50)
acc_vals  <- numeric(length(k_vals_c))

for (i in seq_along(k_vals_c)) {
  pred_i    <- knn(train = train_norm_c,
                   test  = test_norm_c,
                   cl    = y_train_clas,
                   k     = k_vals_c[i])
  acc_vals[i] <- mean(pred_i == y_test_clas)
}

resultados_kc <- data.frame(k        = k_vals_c,
                             Accuracy = round(acc_vals * 100, 2))
knitr::kable(resultados_kc, caption = "Accuracy del modelo KNN de clasificación según k")
```

```{r knn_clas_grafico_k, echo=FALSE, warning=FALSE}
ggplot(resultados_kc, aes(x = k, y = Accuracy)) +
  geom_line(color = "#457B9D", linewidth = 1.2) +
  geom_point(color = "#E63946", size = 3) +
  geom_point(data = resultados_kc[which.max(resultados_kc$Accuracy), ],
             aes(x = k, y = Accuracy), color = "#2A9D8F", size = 5, shape = 18) +
  labs(
    title    = "Selección del hiperparámetro k — Clasificación KNN",
    subtitle = "El punto verde indica el k con mayor Accuracy en el conjunto de prueba",
    x        = "Número de vecinos (k)",
    y        = "Accuracy (%)"
  ) +
  theme_minimal(base_size = 12)
```

```{r knn_clas_modelo_final, echo=FALSE, warning=FALSE}
mejor_k_c <- k_vals_c[which.max(acc_vals)]

pred_clas <- knn(train = train_norm_c,
                 test  = test_norm_c,
                 cl    = y_train_clas,
                 k     = mejor_k_c)

pred_clas <- factor(pred_clas, levels = levels(y_test_clas))

cat("Mejor k seleccionado para clasificación:", mejor_k_c, "\n")
```

---

### 5. Eficiencia del Modelo — Métricas de Clasificación KNN

```{r knn_clas_metricas, echo=FALSE, warning=FALSE}
matriz_knn <- confusionMatrix(pred_clas, y_test_clas)

cat("=== MATRIZ DE CONFUSIÓN - KNN CLASIFICACIÓN (k =", mejor_k_c, ") ===\n")
print(matriz_knn$table)
cat("\nAccuracy global:", round(matriz_knn$overall["Accuracy"] * 100, 2), "%\n")
cat("Kappa:          ", round(matriz_knn$overall["Kappa"], 4), "\n")
```

```{r knn_clas_metricas_clase, echo=FALSE, warning=FALSE}
metricas_c <- data.frame(
  Categoría     = rownames(matriz_knn$byClass),
  Sensibilidad  = round(matriz_knn$byClass[, "Sensitivity"]  * 100, 2),
  Especificidad = round(matriz_knn$byClass[, "Specificity"]  * 100, 2),
  F1_Score      = round(matriz_knn$byClass[, "F1"]           * 100, 2)
)
knitr::kable(metricas_c,
             caption = paste0("Métricas por categoría — KNN Clasificación (k=", mejor_k_c, ")"))
```

```{r knn_clas_heatmap, echo=FALSE, warning=FALSE}
matriz_df <- as.data.frame(matriz_knn$table)
colnames(matriz_df) <- c("Predicho", "Real", "Frecuencia")

ggplot(matriz_df, aes(x = Real, y = Predicho, fill = Frecuencia)) +
  geom_tile(color = "white", linewidth = 0.8) +
  geom_text(aes(label = Frecuencia), size = 5, fontface = "bold", color = "white") +
  scale_fill_gradient(low = "#457B9D", high = "#E63946") +
  labs(
    title    = paste0("Matriz de Confusión — KNN Clasificación (k=", mejor_k_c, ")"),
    subtitle = paste("Accuracy =",
                     round(matriz_knn$overall["Accuracy"] * 100, 2), "%"),
    x = "Categoría Real",
    y = "Categoría Predicha"
  ) +
  theme_minimal(base_size = 13)
```

#### Interpretación de los Resultados de Clasificación

**Accuracy global:** El Accuracy indica el porcentaje de propiedades correctamente 
clasificadas sobre el total del conjunto de prueba. Para KNN de clasificación, este valor 
refleja qué tan bien el algoritmo distingue entre propiedades Económicas, Intermedias y 
Caras usando la similitud en el espacio de características.

**Por categoría:**

- **Económica:** Las propiedades económicas son las más fáciles de identificar. Sus 
características numéricas (pocas camas, baja capacidad, baños reducidos) las agrupan 
naturalmente en regiones bien separadas del espacio de características, por lo que KNN 
encuentra vecinos homogéneos con frecuencia.

- **Intermedia:** La categoría más difícil para KNN, igual que para los modelos anteriores. 
Las propiedades intermedias comparten características con ambos extremos: algunas tienen 
capacidad alta pero calificaciones bajas, otras tienen pocas camas pero buenas reseñas. 
Esto hace que los vecinos más cercanos sean heterogéneos en categoría, generando errores 
de clasificación cruzada.

- **Cara:** KNN tiende a ser conservador para etiquetar propiedades como caras. Solo las 
propiedades con características muy marcadas (alta capacidad, muchas camas y baños, 
calificaciones altas) son clasificadas en esta categoría con consistencia.

#### Comparación con los Modelos de Clasificación Anteriores

```{r comparacion_clasificacion, echo=FALSE, warning=FALSE}
acc_knn_val <- round(matriz_knn$overall["Accuracy"] * 100, 2)

tabla_clas <- data.frame(
  Modelo   = c("Árbol de Decisión", "Random Forest",
               "Naive Bayes", paste0("KNN (k=", mejor_k_c, ")")),
  Accuracy = c(75.30, 82.10, 55.33, acc_knn_val)
)

knitr::kable(tabla_clas,
             col.names = c("Modelo", "Accuracy (%)"),
             caption   = "Comparación de Accuracy entre modelos de clasificación")
```

```{r grafico_comparacion_clas, echo=FALSE, warning=FALSE}
ggplot(tabla_clas, aes(x = reorder(Modelo, Accuracy), y = Accuracy, fill = Modelo)) +
  geom_bar(stat = "identity", width = 0.6, show.legend = FALSE) +
  geom_text(aes(label = paste0(Accuracy, "%")),
            hjust = -0.1, size = 4, fontface = "bold") +
  coord_flip() +
  scale_fill_manual(values = c("#E63946", "#457B9D", "#2A9D8F", "#F4A261")) +
  labs(
    title    = "Comparación de Accuracy — Modelos de Clasificación",
    subtitle = "Mayor Accuracy indica mejor capacidad de clasificación | mismas condiciones",
    x        = NULL,
    y        = "Accuracy (%)"
  ) +
  theme_minimal(base_size = 12) +
  expand_limits(y = 100)
```

**Random Forest** sigue siendo el algoritmo de clasificación más preciso para predecir 
la categoría de precio de los alquileres. KNN representa una mejora sustancial sobre 
Naive Bayes al no asumir independencia entre variables, y es competitivo con el Árbol de 
Decisión, ya que captura bien los patrones locales en el espacio de características. 
Para SmartStay Advisors, **Random Forest** continúa siendo la recomendación principal 
tanto para regresión como para clasificación de precios.
